ACORDAO-COMPLETO-2347664

ACÓRDÃO 7125/2020 ATA 22/2020 - SEGUNDA CÂMARA

VISTOS, relatados e discutidos estes autos de Tomada de Contas Especial (TCE) instaurada pela Coordenação Geral de Convênios do Ministério do Turismo, em desfavor do Sr. Bruno Barbosa de Melo, em razão da impugnação total de despesas, decorrente de irregularidades na execução física e financeira do objeto do Convênio 1151/2009, celebrado com o Ministério do Turismo com o objetivo de "incentivar o turismo por meio da implementação do projeto intitulado 'João Pedro de Itatuba';
ACORDAM os Ministros do Tribunal de Contas da União, reunidos em Sessão de 2ª Câmara, diante das razões expostas pelo Relator, com fundamento nos arts. 1º, inciso I; 12, § 3º; 16, inciso III, alíneas "b" e "c"; 19; 23, inciso III; 28, inciso II; e 57 da Lei 8.443/92, c/c os arts. 209, 210 e 214, inciso III, alínea "a"; e 267 do Regimento Interno do Tribunal, em:
9.1. considerar revéis o Sr. Bruno Barbosa de Melo e a Fundação Cultural Museu Étnico do Nordeste - Funet, com fundamento no § 3º, art. 12, Lei 8.443/1992;
9.2. julgar irregulares as contas de Bruno Barbosa de Melo e da Fundação Cultural Museu Étnico do Nordeste - Funet, condenando-os ao pagamento das importâncias abaixo especificadas, fixando-lhes o prazo de 15 (quinze) dias, a contar da notificação, para que comprovem, perante o Tribunal (art. 214, inciso III, a, do Regimento Interno) , o recolhimento da referida quantias aos cofres do Tesouro Nacional, atualizadas monetariamente e acrescidas dos juros de mora, calculados a contar das datas indicadas até o dia do efetivo recolhimento do débito, na forma prevista na legislação em vigor:
	Débito (R$) 
	Data

	200.000,00
	30/11/2009

9.3. aplicar, individualmente, ao Sr. Bruno Barbosa de Melo e à Fundação Cultural Museu Étnico do Nordeste - Funet a multa prevista no art. 57 da Lei 8.443/1992, no valor de R$ 35.000,00 (trinta e cinco mil reais) , fixando-lhes o prazo de 15 (quinze) dias, a contar da notificação, para que comprovem, perante o Tribunal, o recolhimento das respectivas dívidas ao Tesouro Nacional, atualizadas monetariamente a contar da data deste Acórdão até o dia o efetivo recolhimento, caso não seja paga no prazo ora fixado, na forma da legislação em vigor;
9.4. autorizar, desde logo, nos termos dos arts. 26 e 28, inciso II, da Lei 8.443/1992:
9.4.1. o pagamento das dívidas em até 36 (trinta e seis) parcelas mensais e consecutivas, se solicitado pela responsável, fixando-se o vencimento da primeira em 15 (quinze) dias, a contar do recebimento da notificação, e o das demais a cada 30 (trinta) dias, devendo incidir sobre cada uma delas os encargos legais devidos, na forma prevista na legislação em vigor, sem prejuízo ao vencimento antecipado do saldo devedor em caso de não comprovação do recolhimento de qualquer parcela, conforme prevê o art. 217, § 2º, do Regimento Interno deste Tribunal;
9.4.2. a cobrança judicial das dívidas, caso não atendida a notificação;
9.5. dar ciência desta deliberação aos responsáveis e ao Procurador-Chefe da Procuradoria da República no Estado da Paraíba, para as providências que entender cabíveis.

Tomada de Contas Especial instaurada pela Coordenação Geral de Convênios do Ministério do Turismo, em desfavor do Sr. Bruno Barbosa de Melo (CPF: 022.379.794-48), ex-Diretor Presidente da Fundação Cultural Museu Étnico do Nordeste  FNET/PB (22/7/2003  15/3/2013), em razão da impugnação total de despesas, decorrente de irregularidades na execução física e financeira do objeto do Convênio 1151/2009 (Siconv 706522/2009), celebrado entre o Ministério do Turismo e a Fundação Cultural Museu Étnico do Nordeste, que teve por objetivo incentivar o turismo, por meio da implementação do projeto intitulado João Pedro de Itatuba

Segunda Câmara

Entidades/órgãos do Governo do Estado da Paraíba.

3. Interessados/Responsáveis:
3.1. Interessado: Ministério do Turismo (vinculador) (05.457.283/0001-19).
3.2. Responsáveis: Bruno Barbosa de Melo (XXX.379.794-XX); Fundação Cultural Museu Étnico do Nordeste - Funet (05.770.905/0001-64).

13.1. Ministros presentes: Ana Arraes (Presidente), Augusto Nardes, Aroldo Cedraz (Relator) e Raimundo Carreiro.
13.2. Ministros-Substitutos presentes: Marcos Bemquerer Costa e André Luís de Carvalho.

AROLDO CEDRAZ

Adoto como Relatório, e transcrevo a seguir, a instrução de peça 42 com a qual anuiu o corpo dirigente da SEC-MT (peça 43) , bem como o Ministério Público junto ao Tribunal (peça 44) :
"INTRODUÇÃO
1.	Trata-se de tomada de contas especial instaurada pela Coordenação Geral de Convênios do Ministério do Turismo, em desfavor do Sr. Bruno Barbosa de Melo (CPF: XXX.379.794-XX) , ex-Diretor Presidente da Fundação Cultural Museu Étnico do Nordeste - FNET/PB (22/7/2003 - 15/3/2013) , em razão da impugnação total de despesas, decorrente de irregularidades na execução física e financeira do objeto do Convênio 1151/2009 (Siconv 706522/2009) , celebrado entre o Ministério do Turismo e a Fundação Cultural Museu Étnico do Nordeste, que teve por objetivo "incentivar o turismo, por meio da implementação do projeto intitulado 'João Pedro de Itatuba'" (peça 2, p. 5-7) .
HISTÓRICO 
2.	Conforme disposto na cláusula quinta do termo de convênio, foram previstos R$ 208.333,33 para a execução do objeto, dos quais R$ 200.000,00 seriam repassados pelo concedente e R$ 8.333,33 corresponderiam à contrapartida da municipalidade (peça 2, p 43) . 
3.	Os recursos federais foram repassados em uma única parcela, mediante a ordem bancária 2009OB801867, no valor de R$ 200.000,00, emitida em 25/11/2009 (peça 2, p. 56) .
4.	O ajuste vigeu no período de 9/10/2009 a 23/1/2010 e previa a apresentação da prestação de contas até 23/1/2010, conforme cláusula quarta do termo de convênio relativa à vigência e ao prazo para apresentação da prestação de contas e prorrogações ocorridas (peça 2, p. 42-43) .
5.	O Relatório de Tomada de Contas Especial 547/2014 (peça 2, p. 122-130) concluiu pela ocorrência de dano ao erário, correspondente à integralidade dos recursos federais repassados, em virtude da impugnação integral das despesas realizadas, decorrente de irregularidade na execução física e financeira do Convênio 1151/2009 (Siconv 706522/2009) . A responsabilidade foi atribuída ao Sr. Bruno Barbosa de Melo (CPF: XXX.379.794-XX) , signatário da avença.
6.	A Controladoria-Geral da União, por meio do Relatório de Auditoria 480/2015 (peça 2, p. 158-162) , atestou a presença dos elementos e requisitos normativos para o prosseguimento do feito e concluiu que o Sr. Bruno Barbosa de Melo (CPF: XXX.379.794-XX) encontra-se em débito com a Fazenda Nacional, pela integralidade dos recursos federais repassados no âmbito do Convênio 1151/2009.
7.	Com base nas conclusões do Relatório de Auditoria 480/2015, a CGU exarou o Certificado de Auditoria (peça 2, p. 163) e o Parecer do Dirigente do Órgão de Controle Interno (peça 2, p. 164) , conclusivos pela irregularidade das contas do responsável, constando, ainda, dos autos o Pronunciamento Ministerial (peça 2, p. 172) em que Ministro de Estado do Turismo declara haver tomado conhecimento das conclusões contidas nas peças aludidas.
8.	A instrução de peça 4 propôs a citação do Sr. Bruno Barbosa de Melo (CPF: XXX.379.794-XX) , ex-Diretor Presidente da Fundação Cultural Museu Étnico do Nordeste - FNET/PB. O responsável permaneu revel. 
9.	Dando-se prosseguimento ao processo, a instrução de peça 15 concluiu que a responsabilidade pelo débito deveria recair apenas sobre o Sr. Bruno Barbosa de Melo. Tal proposta foi acolhida pelo corpo dirigente da Secex/MT e pelo MP-TCU. 
10.	No entanto, conforme Despacho à peça 19, os autos foram restituídos a essa Secretaria para que fosse realizada a Citação solidária do Sr. Bruno Barbosa de Melo com a entidade Fundação Cultural Museu Étnico do Nordeste - Funet/PB, em consonância com o entendimento do Tribunal externado no Acórdão 2763/2011-TCU-Plenário. 	
11.	Em cumprimento ao Despacho, foi realizada a citação nos seguintes moldes: 
53.1. 	realizar a citação do Sr. Bruno Barbosa de Melo (CPF: XXX.379.794-XX) , ex-Diretor Presidente da Fundação Cultural Museu Étnico do Nordeste - Funet/PB, e da Fundação Cultural Museu Étnico do Nordeste - Funet/PB (CNPJ: 05.770.905/0001-64) nos termos dos arts. 10, § 1º, 12, incisos I e II, da Lei 8.443/1992 c/c o art. 202, incisos I e II, do RI/TCU, para que, no prazo de quinze dias, apresente alegações de defesa para a ocorrência descrita a seguir e/ou recolham, solidariamente, aos cofres do Tesouro Nacional as quantias abaixo indicadas, atualizadas monetariamente a partir das respectivas datas até o efetivo recolhimento, abatendo-se na oportunidade as quantias eventualmente ressarcidas, nos termos da legislação vigente:
53.1.1.	Ocorrência: não comprovação do nexo causal entre a execução do evento pactuado e os recursos repassados pelo Ministério do Turismo à Fundação Cultural Museu Étnico do Nordeste, por meio do Convênio 1151/2009 (Siconv 706522/2009) , tendo em vista a não apresentação de documentos de despesas relativos à execução financeira, capazes de comprovar a correta execução dos recursos federais recebidos, especialmente exigidos na cláusula 13ª, §2º, alínea "c", do termo de convênio;
53.1.2.	Critérios normativos violados: art. 70, parágrafo único, da Constituição Federal de 5 de outubro de 1988, art. 56 da Portaria Interministerial MP/MF/MCT 127/2008 e cláusula 13ª, §2º, alínea "c", do termo de Convênio 1151/2009;
53.1.3.	Quantificação do débito em 30/11/2009: R$ 200.000,00;
53.1.4.	Valor atualizado até 6/3/2017: R$ 320.200,00;
53.1.5.	Qualificação do responsável: 
	Nome: Bruno Barbosa de Melo (CPF: XXX.379.794-XX) 
53.1.5.1.	Conduta: não comprovar, mediante documentação hábil, prevista no termo de Convênio 1151/2009, o nexo de causalidade entre a execução do objeto conveniado e os recursos federais repassados;
53.1.5.2.	Nexo de causalidade: a não comprovação do nexo de causalidade entre a execução do objeto conveniado e os recursos federais repassados, mediante documentação de despesas referente a execução financeira exigida no termo de convênio, resultou na não comprovação da correta aplicação dos recursos recebidos, suscitando, por via de consequência, a presumida ocorrência de dano ao erário; 
53.1.5.3.	Culpabilidade: há elementos indicativos de potencial consciência da ilicitude praticada, porquanto o responsável era signatário da avença e era o Diretor Presidente da Fundação Cultural Museu Étnico do Nordeste no momento em que a instituição foi diligenciada para prestar informações adicionais, permanecendo silente, sendo-lhe, pois, exigível conduta diversa, não estando albergado em nenhuma excludente de ilicitude; 
53.1.6.	Qualificação do responsável: 
Fundação Cultural Museu Étnico do Nordeste - Funet/PB (CNPJ: 05.770.905/0001-64) 
53.1.6.1.	Conduta: não comprovar, mediante documentação hábil, prevista no termo de Convênio 1151/2009, o nexo de causalidade entre a execução do objeto conveniado e os recursos federais repassados;
53.1.6.2.	Nexo de causalidade: a não comprovação do nexo de causalidade entre a execução do objeto conveniado e os recursos federais repassados, mediante documentação de despesas referente a execução financeira exigida no termo de convênio, resultou na não comprovação da correta aplicação dos recursos recebidos, suscitando, por via de consequência, a presumida ocorrência de dano ao erário; 
EXAME TÉCNICO
12.	Nos termos do Pronunciamento à peça 22, foi promovida a citação do Sr. Bruno Barbosa de Melo, ex-Diretor Presidente da Fundação Cultural Museu Étnico do Nordeste, e da Fundação Cultural Museu Étnico do Nordeste. 
13.	A comunicação dos responsáveis deu-se da seguinte forma:
	Ofício 
	Peça
	Destinatário
	Data da Ciência ou motivo da ausência
	Peça

	Ofício 0227/2017
	24
	José Murilo Freire Duarte Junior
	18/4/2017
	26

	Ofício 0878/2018
	39
	Bruno Barbosa de Melo
	25/9/2018
	40

	Ofício 0228/2017
	25
	Fundação Cultural Museu Étnico do Nordeste - Funet/PB
	Ausente
	27

	Ofício 0577/2017
	31
	Fundação Cultural Museu Étnico do Nordeste - Funet/PB
	Desconhecido
	32

14.	Registre-se que foram feitas pesquisas de endereços (peças 23, 28, 29 e 37) na base de dados da Receita Federal, a fim de possibilitar o êxito na realização da comunicação, entretanto não foi possível comunicar a Fundação Cultural Museu Étnico do Nordeste - Funet/PB, por meio de ofício, acerca da citação.
15.	Diante desse fato, foi realizado o Despacho de expediente com proposta de comunicação por edital (peça 33) , pois, embora tenham sido envidados todos os esforços na busca do destinatário, não foi obtido êxito na comunicação. Sendo assim, a citação por edital deu-se conforme a publicação do Diário Oficial da União à peça 36. 
16.	Destaque-se que se tentou citar o Sr. Bruno Barbosa de Melo, por meio do Ofício 0227/2017, endereçado em nome do procurador do destinatário. Entretanto, não há menção expressa para o procurador receber ofício de citação, conforme peça 10. 
17.	Sendo assim, objetivando sanar quaisquer possíveis vícios processuais, realizou-se uma pesquisa de endereço na base de dados da Receita Federal, do logradouro do destinatário, com a finalidade de encaminhar em nome do mesmo a citação supracitada. (peça 37) 
18.	Por conseguinte foi realizada a comunicação do Sr. Bruno Barbosa de Melo, por meio do Ofício 0878/2018, que teve sua ciência registrada em 25/9/2018. 
Análise
19.	O Sr. Bruno Barbosa de Melo tomou conhecimento dos dois ofícios que lhe foram remetidos, conforme exposto acima, entretanto, embora tenha apresentado procurador à peça 10, o Sr. José Murilo Duarte Freire Júnior (OAB: 15.713 PB) , o qual solicitou vistas com carga do presente processo (peça 9) , que foi autorizada, conforme peça 11, transcorrido prazo regimental, não apresentou suas razões de defesa. 
20.	No que tange à Fundação Cultural Museu Étnico do Nordeste, embora tenha sido citada por edital, transcorrido o prazo regimental, também se manteve inerte quanto às irregularidades verificadas
21.	Sendo assim, impõe-se que sejam os responsáveis considerados revéis, dando-se prosseguimento ao processo, de acordo com o art. 12, §3º, da Lei 8.443/1992. 
22.	O efeito da revelia não se restringe ao prosseguimento dos atos processuais, como erroneamente se pode inferir do teor do mencionado dispositivo legal, vez que esse seguimento constitui decorrência lógica na estipulação legal dos prazos para que as partes produzam os atos de seu interesse. O próprio dispositivo legal citado vai mais além ao dizer que o seguimento dos atos, uma vez configurada a revelia, se dará para todos os efeitos, inclusive para o julgamento pela irregularidade das contas, como se pode facilmente deduzir.
23.	Nos processos do TCU, a revelia não leva à presunção de que seriam verdadeiras todas as imputações levantadas contra o responsável, diferentemente do que ocorre no processo civil, em que a revelia do réu opera a presunção da verdade dos fatos narrados pelo autor. Dessa forma, a avaliação da responsabilidade do agente não pode prescindir da prova existente no processo ou para ele carreada. 
24.	Ao não apresentarem suas defesas, os responsáveis deixaram de produzir prova da regular aplicação dos recursos sob suas responsabilidades, em afronta às normas que impõem aos gestores públicos a obrigação legal de, sempre que demandados pelos órgãos de controle, apresentar os documentos que demonstrem a correta utilização das verbas públicas, a exemplo do contido no art. 93 do Decreto-Lei 200/67: "Quem quer que utilize dinheiros públicos terá de justificar seu bom e regular emprego na conformidade das leis, regulamentos e normas emanadas das autoridades administrativas competentes." 
25.	Configurada sua revelia frente à citação deste Tribunal e inexistindo comprovação da boa e regular aplicação dos recursos transferidos, não resta alternativa senão dar seguimento ao processo proferindo julgamento sobre os elementos até aqui presentes, que conduzem à irregularidade de suas contas.
26.	Em se tratando de processo em que a parte interessada não se manifestou acerca das irregularidades imputadas, não há elementos para que se possa efetivamente aferir e reconhecer a ocorrência de boa-fé na conduta do responsável, podendo este Tribunal, desde logo, proferir o julgamento de mérito pela irregularidade das contas, conforme combinação dos §§ 2º e 6º do art. 202 do Regimento Interno do TCU.
27.	Esse entendimento está amparado nos Acórdão 133/2015-TCU-Primeira Câmara, 2.455/2015-1ª Câmara, 3.604/2015-TCU-1ª Câmara, 5.070/2015-2ª Câmara e 2.424/2015-TCU - Plenário.
28.	No entanto, independentemente da revelia, a avaliação da responsabilidade do agente nos processos desta Corte não prescinde dos elementos existentes nos autos ou para ele carreados, uma vez que são regidos pelo princípio da verdade material (Acórdão 163/2015-TCU-Segunda Câmara, 2.685/2015-TCU-2ª Câmara, 2.801/2015-TCU-1ª Câmara, 4.340/2015-TCU-1ª Câmara e 5.537/2015-TCU-1ª Câmara) .
29.		Nesse sentido, os elementos presentes na prestação de contas oferecida pelo Sr. Bruno Barbosa de Melo, que poderiam afastar o débito ou a sua responsabilidade, foram analisados na instrução de peça 4, remanescendo o débito integral dos recursos federais, devido a não apresentação de documentos de despesas relativos à execução financeira, capazes de comprovar a correta execução dos recursos federais recebidos, especialmente exigidos na cláusula 13ª, §2º, alínea "e", do termo de convênio, conforme conclusão abaixo: 
		Restou comprovado que as ressalvas técnicas apontadas pelo MTur se resumem a ausência de fotografias, de declarações e comprovantes de veiculação de mídia em rádio e TV. No entanto, além de algumas delas não estarem previstas no termo de convênio, tais ressalvas não têm a capacidade de afastar a realização do evento, corroborada pela visita in loco. 
		No que tange às ressalvas financeiras, ficou comprovado que não foram apresentados documentos de despesas relativos à execução financeira, impedindo, dessa maneira, o liame causal entre a realização do evento pactuado e os recursos federais repassados. Além disso, a ausência de cheques nominais, ordens bancárias ou outros documentos, faz com que não seja comprovada a boa e regular execução dos recursos enviados pela União. 
		Portanto, diante da não comprovação da boa e regular aplicação dos recursos federais, em decorrência da não apresentação de documentos de despesa relativos à execução financeira do convênio, presumida está a ocorrência de dano ao erário federal, correspondente à integralidade dos recursos federais repassados pelo Ministério do Turismo.
		A partir dos elementos constantes dos autos, foi possível verificar que os recursos repassados por força do ajuste foram integralmente gastos na gestão do Sr. Bruno Barbosa de Melo (CPF: XXX.379.794-XX) , signatário do ajuste e responsável pela integral prestação de contas ao concedente. 
30.	Ressalte-se que a mera execução física do objeto ou de parte dele não comprova o regular emprego dos recursos de convênio firmado com a União. Dessa forma, é inerente ao regime de prestação de contas previsto no parágrafo único do artigo 70 da Constituição Federal o dever de o responsável demonstrar o nexo causal entre os recursos por ele geridos e os documentos de despesas referentes à execução, tais como notas de empenho, ordens bancárias, cheques, recibos ou notas fiscais e extratos bancários, a confirmar o custeio, com recursos do erário federal dos bens produzidos e dos serviços realizados no ajuste. Nessa linha trilham Acórdão 426/2010-TCU-Primeira Câmara, 3.501/2010-TCU-2ª Câmara, 3.808/2010-TCU-2ª Câmara, 2.436/2009-TCU-Plenário e 5.170/2015 - 1ª Câmara.
31.	Dessa forma, a prestação de contas deve demonstrar não só a execução do objeto pactuado no convênio, mas também o nexo de causalidade, por meio do vínculo estrito entre os recursos federais repassados e as despesas incorridas para a consecução do objeto conveniado, sem o que não há comprovação da boa e regular aplicação dos recursos públicos, o que não ocorreu por ocasião da prestação de contas apresentada pelo responsável. 
32.	Portando, diante da revelia do Sr. Bruno Barbosa de Melo e da Fundação Cultural Museu Étnico do Nordeste - Funet/PB, e inexistindo nos autos elementos que permitam concluir pela ocorrência de boa-fé ou de outras excludentes de culpabilidade na conduta do Sr. Bruno Barbosa de Melo, propõe-se que suas contas sejam julgadas irregulares e que o responsável seja condenado, em solidariedade, com a Fundação Cultural Museu Étnico do Nordeste - Funet/PB, com fundamento nos arts. 1º, inciso I, 16, inciso III, alínea "a", da Lei 8.443/1993 c/c arts. 19 e 23, inciso III, da mesma Lei e com arts. 1º, inciso I, 209, inciso I, 210 e 214, inciso III, do Regimento Interno, bem como que lhe seja aplicada a multa prevista no art. 57 da Lei 8.443/1992.
CONCLUSÃO
33.	Ante a inércia do Sr. Bruno Barbosa de Melo e da Fundação Cultural Museu Étnico do Nordeste - Funet/PB, estes devem ser declarados revéis e, como não há nos autos elementos que permitam concluir pela ocorrência de boa-fé ou de outras excludentes de culpabilidade na conduta do Sr. Bruno Barbosa de Melo, deve ter suas contas julgadas irregulares e ser condenado ao débito, solidariamente, com a Fundação Cultural Museu Étnico do Nordeste - Funet/PB, com fundamento nos arts. 1º, inciso I, 16, inciso III, alínea "c", da Lei 8.443/1993 c/c arts. 19 e 23, inciso III, da mesma Lei e com arts 1º, inciso I, 209, inciso III, 210 e 214, inciso III, do Regimento Interno, bem como que lhe seja aplicada a multa prevista no art. 57 da Lei 8.443/1992.
34.	Tendo em vista que se trata de dano ao erário decorrente de ato de gestão ilegítimo ou antieconômico, deve-se remeter cópia da documentação pertinente à Procuradoria da República no Estado da Paraíba, para ajuizamento das ações civis e penais cabíveis.  
PROPOSTA DE ENCAMINHAMENTO
35.		Diante do exposto, submetem-se os autos à consideração superior, propondo: 
35.1. 	considerar revel no presente processo o Sr. Bruno Barbosa de Melo (CPF: XXX.379.794-XX) e a Fundação Cultural Museu Étnico do Nordeste - FNET/PB (CNPJ: 05.770.905/0001-64) , nos termos do art. 12, § 3º, da Lei 8.443/1992;
35.2.	com fundamento nos arts. 1º, inciso I, 16, inciso III, alínea "c" da Lei 8.443/1992 c/c os arts. 19 e 23, inciso III, da mesma Lei, e com arts. 1º, inciso I, 209, incisos III , 210 e 214, inciso III, do Regimento Interno, julgar irregulares as contas do Sr. Bruno Barbosa de Melo (CPF: XXX.379.794-XX) , condenando-o, solidariamente com a Fundação Cultural Museu Étnico do Nordeste - FNET/PB (CNPJ: 05.770.905/0001-64) , ao pagamento da quantia abaixo especificada, com fixação do prazo de quinze dias, a contar da notificação, para que comprove, perante o Tribunal (art. 214, inciso III, alínea "a", do Regimento Interno) , o recolhimento da dívida aos cofres do Tesouro Nacional, atualizada monetariamente e acrescida dos juros de mora, calculados a partir da data discriminada, até a data do recolhimento, na forma prevista na legislação em vigor; 
35.2.1.	Ocorrência: não comprovação do nexo causal entre a execução do evento pactuado e os recursos repassados pelo Ministério do Turismo à Fundação Cultural Museu Étnico do Nordeste, por meio do Convênio 1151/2009 (Siconv 706522/2009) , tendo em vista a não apresentação de documentos de despesas relativos à execução financeira, capazes de comprovar a correta execução dos recursos federais recebidos, especialmente exigidos na cláusula 13ª, §2º, alínea "c", do termo de convênio;
35.2.2.	Critérios normativos violados: art. 70, parágrafo único, da Constituição Federal de 5 de outubro de 1988, art. 56 da Portaria Interministerial MP/MF/MCT 127/2008 e cláusula 13ª, §2º, alínea "c", do termo de Convênio 1151/2009;
35.2.3.	Quantificação do débito em 30/11/2009: R$ 200.000,00;
35.2.4.	Valor atualizado até 18/2/2019: R$ 341.880,00 (peça 41) ; 
35.2.5.	Qualificação do responsável: 
	Nome: Bruno Barbosa de Melo (CPF: XXX.379.794-XX) 
35.2.5.1.	Conduta: não comprovar, mediante documentação hábil, prevista no termo de Convênio 1151/2009, o nexo de causalidade entre a execução do objeto conveniado e os recursos federais repassados;
35.2.5.2.	Nexo de causalidade: a não comprovação do nexo de causalidade entre a execução do objeto conveniado e os recursos federais repassados, mediante documentação de despesas referente a execução financeira exigida no termo de convênio, resultou na não comprovação da correta aplicação dos recursos recebidos, suscitando, por via de consequência, a presumida ocorrência de dano ao erário; 
35.2.5.3.	Culpabilidade: há elementos indicativos de potencial consciência da ilicitude praticada, porquanto o responsável era signatário da avença e era o Diretor Presidente da Fundação Cultural Museu Étnico do Nordeste no momento em que a instituição foi diligenciada para prestar informações adicionais, permanecendo silente, sendo-lhe, pois, exigível conduta diversa, não estando albergado em nenhuma excludente de ilicitude; 
35.2.6.	Qualificação do responsável: 
	Fundação Cultural Museu Étnico do Nordeste - Funet/PB (CNPJ: 05.770.905/0001-64) 
35.2.6.1.	Conduta: não comprovar, mediante documentação hábil, prevista no termo de Convênio 1151/2009, o nexo de causalidade entre a execução do objeto conveniado e os recursos federais repassados;
35.2.6.2.	Nexo de causalidade: a não comprovação do nexo de causalidade entre a execução do objeto conveniado e os recursos federais repassados, mediante documentação de despesas referente a execução financeira exigida no termo de convênio, resultou na não comprovação da correta aplicação dos recursos recebidos, suscitando, por via de consequência, a presumida ocorrência de dano ao erário; 
35.3.	aplicar ao Sr. Bruno Barbosa de Melo (CPF: XXX.379.794-XX) a multa prevista no art. 57 da Lei 8.443/1992 c/c o art. 267 do Regimento Interno, com a fixação do prazo de quinze dias, a contar da notificação, para que comprove, perante o Tribunal (art. 214, inciso III, alínea "a", do Regimento Interno) , o recolhimento da dívida aos cofres do Tesouro Nacional, atualizadas monetariamente desde a data do acórdão que vier a ser proferido até a data dos efetivos recolhimentos, se forem pagas após o vencimento, na forma da legislação em vigor;
35.4.	autorizar, desde logo, nos termos do art. 28, inciso II, da Lei 8.443/1992, a cobrança judicial das dívidas, caso não atendida a notificação;
35.5.	autorizar, se requerido, o pagamento da dívida em 36 (trinta e seis) parcelas mensais e consecutivas, nos termos do art. 26 da Lei 8.443/1992 c/c o art. 217 do Regimento Interno, fixando-lhe o prazo de quinze dias, a contar do recebimento da notificação, para comprovar perante o Tribunal o recolhimento da primeira parcela, e de trinta dias, a contar da parcela anterior, para comprovar o recolhimento das demais parcelas, devendo incidir sobre cada valor mensal, atualizado monetariamente, os juros de mora devidos, na forma prevista na legislação em vigor;
35.6.	encaminhar cópia da deliberação que vier a ser proferida, bem como do relatório e do voto que a fundamentarem, ao Procurador-Chefe da Procuradoria da República no Estado da Paraíba, nos termos do § 3º do art. 16 da Lei 8.443/1992 c/c o § 7º do art. 209 do Regimento Interno do TCU, para adoção das medidas que entender cabíveis;
35.7.	dar ciência da deliberação que vier a ser proferida ao Ministério do Turismo."
É o Relatório.

8.1. José Murilo Duarte Freire Júnior (OAB-PB 15.713), representando Bruno Barbosa de Melo.

Subprocurador-Geral Paulo Soares Bugarin.

TOMADA DE CONTAS ESPECIAL. NÃO COMPROVAÇÃO DA BOA E REGULAR APLICAÇÃO DE RECURSOS PÚBLICOS FEDERAIS TRANSFERIDOS PELO MINISTÉRIO DO TURISMO PARA INCENTIVAR O TURISMO POR MEIO DA IMPLEMENTAÇÃO DO PROJETO INTITULADO 'JOÃO PEDRO DE ITATUBA'. CITAÇÃO. REVELIA. IRREGULARIDADE DAS CONTAS. DÉBITO E MULTA. CIÊNCIA.

TOMADA DE CONTAS ESPECIAL (TCE)

Secretaria de Controle Externo de Tomada de Contas Especial (SecexTCE).

Conforme consignado no Relatório precedente, esta Tomada de Contas Especial (TCE) foi instaurada pela Coordenação Geral de Convênios do Ministério do Turismo, em desfavor do Sr. Bruno Barbosa de Melo, ex-Diretor Presidente da Fundação Cultural Museu Étnico do Nordeste - FNET/PB (22/7/2003 - 15/3/2013) , em razão da impugnação total de despesas, decorrente de irregularidades na execução física e financeira do objeto do Convênio 1151/2009, celebrado com o Ministério do Turismo com o objetivo de "incentivar o turismo por meio da implementação do projeto intitulado 'João Pedro de Itatuba'". Foram previstos R$ 208.333,33 para a execução do objeto, dos quais R$ 200.000,00 repassados pelo concedente, com a vigência de 9/10/2009 a 23/1/2010 e previsão de prestação de contas até 23/1/2010, incluídas as prorrogações.
2.	A fase interna desta TCE obedeceu à regência normativa para a espécie e resultou na constatação de prejuízo ao Erário e identificação do responsável, conforme Relatório de Tomada de Contas Especial (peça 2, p. 122-130) , Relatório e do Certificado de Auditoria (peça 2, p. 158-163) e Parecer do Dirigente do Controle Interno (peça 2, p. 164) , em conclusões uniformes por considerar irregulares as contas prestadas. O pronunciamento ministerial respectivo consta da peça 2, p. 172.
3.	No âmbito deste Tribunal, após exame da documentação trazida ao processo, a Unidade Técnica procedeu regularmente à citação solidária dos responsáveis (Ofício 0577/2017-TCU/Secex-MT, de 22/5/2017, e Edital 28/2017-TCU/Secex-MT, de 13 de junho de 2017, peças 31 e 35, respectivamente) pelas seguintes irregularidades:
"53.1.1.	Ocorrência: não comprovação do nexo causal entre a execução do evento pactuado e os recursos repassados pelo Ministério do Turismo à Fundação Cultural Museu Étnico do Nordeste, por meio do Convênio 1151/2009 (Siconv 706522/2009) , tendo em vista a não apresentação de documentos de despesas relativos à execução financeira, capazes de comprovar a correta execução dos recursos federais recebidos, especialmente exigidos na cláusula 13ª, §2º, alínea "c", do termo de convênio;"
4.	Esgotado o prazo regimental para a apresentação de alegações de defesa, os responsáveis mantiveram-se inertes, de modo que resta considerá-los revéis e dar prosseguimento ao processo, nos termos do art. 12, § 3º, da Lei 8.443/1992.
5.	Quanto ao prazo prescricional decenal para a pretensão punitiva do TCU, bem como para a busca de ressarcimento aos cofres públicos, importa esclarecer que a contagem foi iniciada em 30/11/2009, data do desembolso por parte do Ministério, mas foi interrompida pelo ato que ordenou a citação solidária dos responsáveis, em 16/2/2017 (peça 19) , de modo que não há que se falar em prescrição neste caso, observado o que restou assente no Acórdão 1441/2016-TCU-Plenário (Relator Min. Relator Benjamin Zymler) .
6.	Inexistindo, portanto, elementos que demonstrem a boa-fé ou de outros excludentes de culpabilidade na conduta dos responsáveis, não há outro encaminhamento a ser dado ao presente processo que não o julgamento pela irregularidade de suas contas especiais, condenando-os pelo débito apurado, além de aplicar-lhes, individualmente, a multa prevista no art. 57 da Lei 8.443/1992, cujo valor, em face do montante atualizado do débito, fixo em R$ 35.000,00 (trinta e cinco mil reais) . 
7.	Com fundamento no art. 16, § 3º, da Lei 8.442/92, deve ser remetida cópia dos autos ao Procurador-Chefe da Procuradoria da República no Estado da Paraíba, para as providências que entender cabíveis.
	Ante o exposto, VOTO no sentido de que o Tribunal adote a deliberação que ora submeto à apreciação deste Colegiado.
TCU, Sala das Sessões Ministro Luciano Brandão Alves de Souza, em 7 de julho de 2020.
AROLDO CEDRAZ 
Relator